臺灣橋頭地方法院民事判決　　　　　　110年度岡簡字第117號
原　　　告　廖曾笑　
訴訟代理人　蕭廖麗華
被　　　告　陳美麗　
上列當事人間請求確認通行權存在等事件，本院於民國110 年
11月18日辯論終結，本院判決如下：
    主  文
原告之訴駁回。
訴訟費用由原告負擔。
    事實及理由
一、按「訴狀送達後，原告不得將原訴變更或追加他訴，但擴張
    或減縮應受判決事項之聲明者，不在此限」、「不變更訴訟
    標的，而補充或更正事實上或法律上之陳述者，非為訴之變
    更或追加」，民事訴訟法第255 條第1 項第3 款、第256 條
    定有明文。查原告起訴原聲明為：原告所有坐落於高雄市○
    ○區○○段00000 地號之土地對被告所有坐落於高雄市○○
    區○○段0000000 地號土地有通行權。嗣經地政機關實際測
    量後，原告於民國110 年11月18日言詞辯論時，變更聲明為
    如下二、原告主張欄所示。核原告所為僅係更正應受判決事
    項之聲明，依上規定，應予准許。
二、原告主張：原告所有高雄市○○區○○段00000 地號土地（
    下稱731-2 號地），因與公路無適宜之聯絡，致不能為通常
    之使用，故需利用被告所有高雄市○○區○○段0000000 地
    號土地（下稱000-000 號地）以至公路。爰依民法第787 條
    條之規定，聲明：請求確認原告就被告所有之000-000 號地
    如土地有附圖所示之A 部分土地有通行權存在。
三、被告則以：
    原告所有731-2 號地，係分割自高雄市○○區○○段000 地
    號土地（下稱分割前731 號地）。而分割前731 號地，總共
    分割為5 筆地號土地，分別為高雄市○○區○○段000 地號
    （下稱731 號地）、731-1 地號（下稱731-1 號地）、731
    -2地號、731-3 地號（下稱731-3 號地）、731-4 地號（下
    稱731-4 號地）。而因分割之結果，導致原告所有之731-2
    號地及被告所有之731-1 號地，均未鄰路。被告因而於103
    年間向高雄市○○區○○段000000地號土地所有人購入土地
    ，並合併為000-000 號地，以通行至公路。購買時有詢問原
    告之子廖照旺是否一起購買以利通行，但廖照旺表示不願意
    ，如今原告反而要求通行，實係無理之要求。另原告主張之
    方案，並非最小損害方案，原告應藉由附圖B 方案通行至公
    路等語，資為抗辯。並聲明：原告之訴駁回。
四、本院之判斷：
  ㈠按「確認之訴非原告有即受確認判決之法律上利益者，不得
    提起。所謂即受確認判決之法律上利益，係指法律關係之存
    否不明確，原告主觀上認其在法律上之地位有不安之狀態存
    在，且此種不安之狀態，能以確認判決將之除去者而言，若
    縱經法院判決確認，亦不能除去其不安之狀態者，即難認有
    受確認判決之法律上利益」，最高法院52年台上第1240號判
    例意旨參照。查原告主張其為731-2 號地所有權人，731-2
    號地與公路無適宜之聯絡，致不能為通常之使用，被告既否
    認原告通行其所有000-000 號地，使原告之法律上地位存有
    不安狀態，且此不安狀態，得以法院之確認判決將之除去，
    原告自有確認利益。
  ㈡按土地因與公路無適宜之聯絡，致不能為通常使用時，除因
    土地所有人之任意行為所生者外，土地所有人得通行周圍地
    以至公路。前項情形，有通行權人應於通行必要之範圍內，
    擇其周圍地損害最少之處所及方法為之；對於通行地因此所
    受之損害，並應支付償金；有通行權人於必要時，得開設道
    路。但對於通行地因此所受之損害，應支付償金，民法第78
    7 條第1 、2 項、第788 條第1 項分別定有明文。次按民法
    第787 條所規定之通行權，目的不僅在調和土地所有人間之
    利害關係，且在充分發揮土地之經濟效用，以促進社會整體
    利益，是鄰地通行權之行使，於土地所有人方面，為所有權
    之擴張，於鄰地所有人方面，則為所有權之限制，主張通行
    權之人應於通行之必要範圍內，擇其周圍地損害最少之處所
    及方法為之。所謂「通行必要範圍」從安定性的角度觀之，
    自應尊重既存的法律關係與事實狀態，若鄰地通行至既存的
    通路較短，且袋地通行權人通行，並未造成過大負擔，則應
    優先考慮採該較短之通行路線。
  ㈢查原告所有731-2 號地為袋地，系爭土地東側鄰同段731 -1
    號地、南側鄰721-1 號地、西南側鄰721-1 號地、西北側為
    000-000 號地。而731-2 號地，可經由000-000 號地、731
    -3號地至公路等情，有地籍圖謄本、土地登記公務用謄本、
    異動索引、正射影圖可佐（本院卷13頁、17頁、第63-73 頁
    ），並經本院會同岡山地政事務所測量員到場履勘屬實，製
    有勘驗筆錄及複丈成果圖在卷可稽（見本院卷第17頁、第11
    7-124 頁、第201-204 頁），且為被告所不爭執，自堪信為
    真實。惟依原告主張直接通行000-000 號地連接公路，依寬
    度3 公尺計算須使用被告土地面積為27平方公尺，而依現場
    履勘結果、複丈成果圖可知，原告若通行731-3 號地至公路
    ，僅須使用73-1號地9 平方公尺，面積顯然小於原告所主張
    之範圍。被告抗辯原告所主張通行之範圍，並非731-2 號地
    周圍地損害最少之處所及方法為之等語，應屬可採。從而，
    原告主張之通行方案尚非對周圍地損害最少之處所及方法，
    則其請求確認原告就被告所有000-000 號地如附圖所示A 部
    分之通行權存在，於法不合，自應駁回。
五、從而，原告依民法第787 條規定，請求確認如附圖所示A 部
    有通行權，為無理由，應予駁回。
六、本件事證已臻明確，兩造其餘攻擊防禦方法及證據，核與判
    決結果不生影響，爰不一一論列，附此敘明。
七、訴訟費用負擔之依據：民事訴訟法第78條。
中    華    民    國   110    年    12    月    2     日
                  岡山簡易庭  法    官  林揚奇
以上正本係照原本作成。
如不服本判決，應於送達後20日內，向本院提出上訴狀並表明上
訴理由，如於本判決宣示後送達前提起上訴者，應於判決送達後
20日內補提上訴理由書（須附繕本）。
中    華    民    國   110    年    12    月    2     日
                              書 記 官  陳麗如